【裁判字號】    92,簡上,69
【裁判日期】    920829
【裁判案由】    違反著作權法
【裁判全文】
臺灣基隆地方法院刑事判決                          九十二年度簡上字第六九號
    公  訴  人  臺灣基隆地方法院檢察署檢察官
    上  訴  人
    即  被  告  甲○○
    選任辯護人  黃世瑋律師
右列上訴人即被告因被告違反著作權法案件，不服本院基隆簡易庭九十二年度基簡字
第五一一號，中華民國九十二年五月二十八日第一審判決（聲請簡易處刑案號：臺灣
基隆地方法院檢察署九十二年度偵字第八九九號），提起上訴，本院認不宜為簡易判
決處刑，自為第一審判決如左：
    主      文
原判決撤銷。
本件公訴不受理。
    理      由
一、公訴意旨略以：緣上訴人即被告候文信係位於臺北縣三重市○○街一一九號「光
    鈴興業有限公司」（從事家庭五金貿易業；下稱「光鈴公司」）之負責人。乃被
    告明知「超級媽媽圖形設計」係告訴人丙○○擁有著作權之物，任何人未得著作
    權人即告訴人之同意或授權，不得以重製之方式侵害他人著作，竟仍於民國九十
    一年八月中旬，以一件新臺幣（下同）二毛錢之代價，委由不知情之「新和有限
    公司」（位於台北縣中和市，下稱「新和公司」），將告訴人之「超級媽媽圖形
    設計」印製在塑膠袋上，以此方式重製告訴人之上開著作，侵害告訴人之著作財
    產權，嗣並利用上開塑膠袋包裝與順利達國際開發有限公司（下稱「順利達公司
    」）產製之刨刀產品相似之刨刀（違反商標法部分，不另為不起訴處分），再繼
    而自九十二年三月初起，在基隆市○○區○○路南興市場擺攤販賣散布之。嗣於
    九十二年三月五日下午一時許，為警當場查獲，並扣得上開侵害著作權之包裝暨
    其內之刨刀共三十五套，因認被告涉犯修正前著作權法第九十一條、第九十三條
    第三款之罪嫌云云。
二、公訴人認被告涉犯本起犯行，係以下列情詞為其論據：
  (一)告訴人丙○○之指述；
  (二)證人彭文祥、乙○○之證述；
  (三)扣案侵害著作權之塑膠包裝袋（內含刨刀）三十五套；
  (四)卷附經公證之著作（權）存證申請書暨附件、順利達公司營利事業登記證各一份
    、順利達公司九十一年七月至九十二年四月出貨明細表影本十張、出貨單影本一
    ０六張及相片五禎。
  (五)按著作權法所稱之著作，係著作權所創作之精神上作品，而所謂精神上作品除須
    為思想或感情之表現且有一定之表現形式等要件外，尚須具有原創性始足當之；
    又所稱之原創性程度，係指其精神作用已達到相當之程度，足以表現出作者之個
    性及獨特性之謂。而本案之「超級媽媽圖形設計」，包含二部分圖形：(1)「穿有
    圍裙、短裙、側站拿著『Ｓｕｐｅｒ』招牌的女子」；(2)「超級媽媽系列產品、
    領先環保、樂便利」。其與與被告提出之「穿著圍裙、短裙、側站
    拿著盤子的女子」圖樣相較，二者共通之處固為「穿有圍裙、短裙、側站手拿物
    品的女子」，惟以一般人之認識加以觀察，此共通部分之圖形所象徵的，除了「
    媽媽」外，亦可能是「女侍」，但告訴人系爭圖形卻在設計上透過使該女子手上
    拿著「Ｓｕｐｅｒ」招牌之方式，突顯「超級」之思想，並配合「超級媽媽系列
    產品、領先環保、樂便利」設計圖，表達系爭圖形中之女子是「媽
    媽」，而且是「超級媽媽」，再參之印製有「超級媽媽設計圖形」之塑膠包裝袋
    ，係用以包裝廚房用品刨刀之情形，堪認「超級媽媽設計圖形」在作成之時，已
    有相當程度之精神作用，將「穿有圍裙、短裙、側站手拿物品的女子」之圖形加
    上其他之設計變更，而足以表現出作者之個性與獨特性，具有原創性，而屬著作
    權法所保護之圖形著作。
  (五)被告前曾於八十七年間，因類似案件，經案外人聖德國際事業股份有限公司（下
    稱「聖德公司」）提出侵害著作權之告訴，嗣案外人聖德公司雖在偵查中撤回告
    訴，而經臺灣板橋地方法院檢察署為不起訴處分確定，然由上情以觀，足徵被告
    應已具有一定程度之著作權法律概念；其次，被告自稱其係從事家庭五金業，亦
    知證人彭文祥本為案外人順利達公司之經銷商，也有賣刨刀，且證人彭文祥交付
    印有系爭圖形之包裝暨裝在其內之刨刀既非證人彭文祥自己所生產，則該包裝上
    所印製之圖樣，當屬證人彭文祥以外之其他人之精神創作物，縱其確實不知著作
    權人為何，亦無礙其以重製方式侵害著作權犯行之認定，基於著作權之創作保護
    主義思想，被告完全未將系爭圖形變更，即加以重製，復裝入與告訴人系爭圖形
    印製之包裝所裝之刨刀極為近似之同類刨刀商品，實難諉為無侵害著作權之故意
    。
三、經查：
  (一)本件公訴人認被告涉犯修正前著作權法第九十一條、第九十三條第三款之罪，依
    修正前著作權法第一百條之規定，須告訴乃論；而所稱「告訴乃論」之罪者，係
    以有告訴權人合法提出告訴者為其訴追條件，從而，本案之告訴人陳茂葵，自應
    就其係「超級媽媽圖形設計」之原始創作人，依法可享有美術著作財產權乙節，
    提出相當之證據以資證明，其告訴始為合法。
  (二)本案告訴人陳茂葵係指稱：「超級媽媽圖形設計」為其個人於八十六年十一月八
    日設計完成之精神創作物；又其僅授權案外人順利達公司（公司負責人為告訴人
    之妻即證人乙○○）使用上開著作，而未曾將上開著作授權與被告使用等語，並
    提出著作（權）存證申請書及商標註冊證以為其所主張事項之證明。然查：
  1.告訴人雖提出上開著作（權）存證申請書以為其係上開「超級媽媽圖形設計」原
    始創作人之證明，然按公證處所簽發之認證書，其認證效力僅及於該認證人之簽
    名及作成認證之時間，至上開著作之內容究否為申請人即告訴人所自行創作之事
    項，則不在其認證範圍之內；況且，上開認證所載之內容，概係以申請人即告訴
    人自行陳報之事實為其依據，而不實際調查告訴人陳報之內容是否真正，從而，
    上開著作（權）存證申請書，自因僅有形式上之審查，而尚不生證據推定之效果
    。倘被告與告訴人之間，對著作權認證之事項有所爭執，則自仍應由告訴人提出
    相當之證據，俾便本院依具體個案調查以認定事實；又告訴人固另提出商標註冊
    證書以資相輔，惟查，綜觀我國商標註冊之過程，主管機關亦僅係就該商標圖樣
    為形式上之審查，而不實質調查申請人即告訴人所主張之商標圖樣，是否確係由
    告訴人所自行創作及其創作之相關過程等涉及告訴人是否為商標圖樣之原始創作
    人之實體事項，準此，告訴人所主張之圖樣，縱使業經主管機關為商標註冊登記
    在案，然徵諸上開說明，此項註冊登記自仍不足以發生「告訴人即係該圖形之原
    始創作人」之證據推定效果。
  2.按我國著作權法在七十四年以前，係採註冊保護要件，自七十四年七月十日修正
    以後，則改採創作保護原則，而不以註冊為保護要件，從而，著作人於其著作完
    成之時起，依法即享有著作權，而受著作權法之保護。然查，著作權人所享有之
    著作權，究其本質，仍屬私權之一種，從而，主張權利存在之人，自應就其著作
    權利之存在，負舉證責任，準此，著作權人為證明其著作權利之存在，即應保留
    其著作之創作過程、發行及其他與權利有關事項之資料，作為證明其自身權利之
    方法，俾便日後發生著作權爭執之時，提出相關資料以供法院或其他司法機關審
    認；此外，著作權法為便利著作人或著作財產權人之舉證，特於第十三條明定，
    在著作原件或其已發行之重製物上，或將著作公開發表時，以通常之方法表示著
    作人、著作財產權人之本名或眾所週知之別名，或著作之發行日期及地點者，推
    定為該著作之著作人或作權人；而所謂「保留」「創作過程所需之一切文件」，
    以作為訴訟上之證據方法，則例如美術著作創作過程中所繪製之各階段草圖。申
    言之，著作權人之舉證責任，在訴訟上至少必須證明下列事項：(1)證明著作人身
    分，藉以證明該著作確係主張權利人所創作，此涉及著作人是否有創作能力、是
    否有充裕或合理而足以完成該著作之時間及支援人力、是否能提出創作過程文件
    等；(2)證明著作完成時間：以著作之起始點，決定法律適用準據，確定是否受著
    作權法保護；(3)證明係獨立創作，非抄襲，藉以審認著作人為創作時，未接觸參
    考他人先前之著作。（最高法院九十二年臺上字第一六六四號判決參照；經濟部
    智慧財產局八十九年九月編印之「著作人舉證責任及方法」【羅明通著】一書參
    看）。查本案告訴人所提出之著作（權）存證申請書、商標註冊證等證明文件，
    因俱未就告訴人是否著作人（原始創作人）乙節為實質之審認，而不生證據推定
    之效果，不能證明告訴人確屬上開「超級媽媽圖形設計」之著作權人，詳如前述
    ；而告訴人除上開不能證明其權利存在之著作（權）存證申請書、商標註冊證等
    證據資料以外，復無從具體指出其創作之過程、發行及其他與權利有關事項之資
    料等與其創作「超級媽媽圖形設計」美術著作有關之證據方法，則上開告訴人主
    張其享有著作財產權之基本要件（(1)證明著作人身分；(2)證明著作完成時間；(3)
    證明係其獨力創作完成），即因告訴人之舉證不足，而不能證明；此外，告訴人
    亦查無曾將著作原件（「超級媽媽圖形設計」）或著作重製物公開發表，或以通
    常之方法表示著作人或著作財產權人之本名或眾所週知之別名，或著作之發行日
    期及地點等推定其有創作「超級媽媽圖形設計」美術著作之行為，揆諸上開說明
    ，本案顯乏證據足認告訴人對其所主張之「超級媽媽圖形設計」美術著作享有著
    作財產權。
  (三)綜上研析，本件告訴人並未指出具體之證據方法或提出相當之證據，以證明其確
    實合法享有「超級媽媽圖形設計」之美術著作，而應受著作權法之保護，從而，
    其所提出之告訴，自屬不合法。至證人彭文祥、乙○○之證述及卷附順利達公司
    之出貨明細表影本、出貨單影本等事證，或事涉本件「超級媽媽圖形設計」是否
    具有原創性而屬著作權法所應保障美術著作之爭點，或事涉被告是否具有侵害有
    他人著作權之主觀上犯意之爭點，惟本件既已經本院認定告訴人之告訴為不合法
    ，詳如前述，則上開涉及被告是否有罪之實體爭點，本院自無庸再一一論述，爰
    併此指明。
四、按告訴乃論之罪，未經告訴者，應諭知不受理之判決，刑事訴訟法第三百零三條
    第三款定有明文。所謂未經告訴，包括不得告訴及未經合法告訴之情形在內。本
    件告訴人既不能證明其係「超級媽媽圖形設計」美術著作之著作財產權人，則其
    所提出之告訴自非合法（均詳如前述）。乃原判決未予詳察，遽對被告為論罪科
    刑，其判決自屬未洽；綜上所述，被告上訴否認犯罪，為有理由，自應由本院撤
    銷原判，另為公訴不受理之判決。
五、按檢察官聲請以簡易判決處刑之案件，經法院認為檢察官聲請簡易判決處刑之請
    求顯有不當或顯失公平，應適用通常程序審判之，刑事訴訟法第四百五十二條、
    第四百五十一條之一第四項但書第四款定有明文。又管轄第二審之地方法院合議
    庭受理簡易判決上訴案件，應依通常程序審理；其認案件有刑事訴訟法第四百五
    十二條之情形者，應撤銷原判決，逕依通常程序為第一審判決（法院辦理刑事訴
    訟簡易程序案件應行注意事項第十四條中段及後段參照）。查本案檢察官以被告
    涉犯修正前著作權法第九十一條、第九十三條第三款之罪，聲請本院簡易庭逕以
    簡易判決處刑，然本院於審理中因發現本件告訴不合法，而認原檢察官聲請簡易
    判決處刑之請求顯有不當，參諸上開說明，爰撤銷原審判決，並逕依通常程序為
    第一審判決。
據上論斷，應依刑事訴訟法第四百五十五條之一第一項、第三項、第四百五十二條、
第三百六十九條第一項前段、第三百六十四條、第三百零三條第三款，判決如主文。
本案經檢察官張長樹到庭執行職務。
中      華      民      國      九十二      年      八      月  二十九  日
                                臺灣基隆地方法院刑事第三庭
                                    審判長  法  官  林火炎
                                            法  官  王美婷
                                            法  官  王慧惠
右正本證明與原本無異。
本件判決不得上訴。
                                            書記官  吳麗雲
中      華民      國      九十二      年      九      月    三    日


司法院資訊處製作；財團法人民間司法改革基金會備份。
